臺灣高等法院民事判決　　　　　　　　 95年度上易字第946號
上　訴　人　桃園縣政府警察局
法定代理人　甲○○
訴訟代理人　沈朝標律師
被 上訴 人　乙○○
訴訟代理人　陳生全律師
當事人間請求確認債權存在事件，上訴人對於中華民國95年 8月
10日臺灣桃園地方法院95年度訴字第 638號第一審判決提起上訴
，本院於96年1月9日言詞辯論終結，判決如下：
    主      文
原判決廢棄。
被上訴人在第一審之訴駁回。
第一、二審訴訟費用由被上訴人負擔。
    事實及理由
一、被上訴人起訴主張：訴外人尚和興實業有限公司（下稱尚和
    興公司）前因積欠伊票款新台幣（下同）188萬3000 元，經
    伊聲請臺灣板橋地方法院95年度裁全字第586 號裁定准予假
    扣押後，對於尚和興公司實施強制執行，由台灣桃園地方法
    院95年度執全字第547 號就尚和興公司對於上訴人之工程款
    債權（含押標金、保證金返還債權）為執行，並於民國95年
    1月26日對於上訴人核發扣押命令，該命令已於同年2月7 日
    送達上訴人，而上訴人遲於95年4月4日始函覆原法院稱其已
    依上開扣押命令發函通知尚和興公司暫停工程款之給付，惟
    尚和興公司於95年2 月10日片面終止契約，尚和興公司因施
    作工程而得領取之工程款債權 125萬7775元將優先用於其因
    尚和興公司片面終止契約所受之工程損失，故已無餘額等語
    ；然前揭扣押命令既早於95年2月7日送達上訴人，上開工程
    款債權 125萬7775元自為扣押命令效力所及，上訴人不得以
    其嗣後因尚和興公司終止契約所生之損害賠償債權，主張與
    尚和興公司對於上訴人之上開工程款債權抵銷。爰依強制執
    行法第 120條規定提起本件訴訟，求為判決：確認尚和興公
    司對上訴人之債權在125萬7775元之範圍內存在等語。
二、上訴人則以：尚和興公司於93年12月 7日以7316萬8000元承
    攬上訴人警政第二大樓新建工程 (下稱系爭工程) ，其已施
    工部分之工程款經結算後為 252萬4858元，已領取之工程款
    為125萬482元 (實發118萬7958元，保留6萬2524元) ，未領
    取部分則為133萬6900元 (即加計上開保留款6萬2524元) 。
    嗣尚和興公司因財務發生困難，擅自停止施作，上訴人先於
    95年2月15日發函要求其復工未果，乃於同年2月27日發函終
    止系爭工程契約，則尚和興公司既未完成系爭工程施作，其
    對於上訴人之工程款債權即無從存在；縱認尚和興公司對於
    上訴人之工程款債權存在，惟上訴人因尚和興公司停工造成
    之損失高達887萬9275元，依工程採購契約及民法第260條、
    第 263條規定，本得請求尚和興公司賠償損害，且該損害賠
    償請求權為原工程款債權之變形，於上訴人收受原法院扣押
    命令前即已存在；而上訴人由履約保證金及工程款中扣抵所
    受損失後，不足部分仍得請求尚和興公司賠償損害，故尚和
    興公司對於上訴人已無工程款債權等語置辯。
三、原審為被上訴人勝訴之判決，上訴人不服，提起上訴，其上
    訴聲明為：(一)原判決廢棄。(二)被上訴人於第一審之訴駁回。
    被上訴人則於本院答辯聲明：上訴駁回。
四、本件經依民事訴訟法第463條準用同法第270條之1第1項第3
    款規定，整理並協議簡化爭點及不爭執點後，兩造同意僅就
    言詞辯論時所陳述之事實及主張之法律關係為論斷。查被上
    訴人主張其以尚和興公司積欠票款 188萬3000元未清償為由
    ，聲請法院裁定准予假扣押，對於尚和興公司實施假扣押執
    行，經執行法院95年度執全字第547號強制執行事件於95年1
    月26日對於上訴人核發扣押命令，就尚和興公司對於上訴人
    之工程款債權（含押標金、保證金返還債權）為執行，禁止
    尚和興公司收取其對於上訴人之工程款債權，且上訴人亦不
    得對於尚和興公司清償，該扣押命令於同年2月7日送達上訴
    人；而上訴人於95年4月4日向原法院執行處聲明異議稱尚和
    興公司對於上訴人已無工程款債權等情，有臺灣板橋地方法
    院95年度裁全字第586號裁定書、執行法院95年1月26日桃院
    木執95年執全菊字第 547號執行命令、送達證書、上訴人95
    年4月4日桃警後字第0950048150號函文等影本附卷可稽（依
    序見原審卷第7至10頁、第57頁、第11頁 ），並為上訴人所
    不爭執，堪信被上訴人此部分主張之事實為真正。惟被上訴
    人主張尚和興公司對於上訴人之工程款債權 125萬7775元，
    在上訴人於95年2月7日收受執行法院扣押命令時仍然存在，
    應為該扣押命令效力所及，上訴人不得主張以嗣後發生對於
    尚和興公司之損害賠償債權與上開工程款債權抵銷而對抗執
    行法院扣押命令之效力等情，則為上訴人所否認，並以前開
    情詞置辯，是本件應予審究之爭點厥為：尚和興公司對於上
    訴人是否有工程款債權存在？茲析述如下：
  (一)按債權人就債務人對於第三人之金錢債權為執行時，第三人
    接受執行法院扣押命令後，如不承認債務人之債權存在，依
    強制執行法第119條第1項規定，應向執行法院聲明異議；債
    權人苟認其聲明不實，得依同法第120條第2項規定提起訴訟
    ，而其訴有無理由，應以債務人對於第三人是否有債權存在
    為斷，不能僅因執行法院已發扣押命令而為其勝訴之判決。
    次依民法第490條第1項規定：「稱承攬者，謂當事人約定，
    一方為他方完成一定之工作，他方俟工作完成，給付報酬之
    契約」。又報酬應於工作交付時給付之，無須交付者，應於
    工作完成時給付之，民法第505條第1項亦有明文。足見定作
    人須俟工作完成時，始負給付承攬報酬之義務，至為灼明。
    因此，倘若承攬契約約定定作人依承攬人施作進度預為估驗
    付款，惟承攬人有不符契約規定、未完全履約或損害賠償之
    情形時，定作人得自其應付報酬中扣抵者，基於承攬契約之
    精神及契約自由原則，自有拘束雙方之效力。再按「當事人
    約定承攬報酬按工作完成之程度分期給付，於每期給付時，
    保留其一部，待工作全部完成驗收合格後始為給付者，係對
    既已發生之該保留款債權約定不確定清償期限；倘其併約定
    工作如有瑕疵或承攬人有其他債務不履行之情形發生，定作
    人得逕自該保留款中扣除其因此所生之損害，則該保留款債
    權即屬附有解除條件之債權，於上開約定事由發生，就應扣
    除部分，因條件成就，其債權即當然歸於消滅，無待定作人
    另為抵銷之意思表示。且該債權於解除條件成就前縱已經承
    攬人之債權人扣押，亦不影響解除條件成就之效果，定作人
    仍得執以對抗執行債權人」 (最高法院94年度台上字第1304
    號裁判要旨參照)。
  (二)被上訴人主張：上訴人於95年2月7日收受執行法院扣押命令
    時，尚和興公司對於上訴人尚有未領取之工程款133萬6900
    元，該工程款債權應為上開扣押命令效力所及等語。上訴人
    則辯稱：尚和興公司於93年12月 7日以7316萬8000元向上訴
    人承攬系爭工程，其已施工部分之工程款，經結算後金額為
    252萬4858元，尚和興公司已領取 125萬482元，未領取之工
    程款部分則為 133萬6900元；惟因尚和興公司施作系爭工程
    逾期，且因財務發生困難，擅自停止施作，片面終止契約，
    經上訴人於95年 2月15日以存證信函要求其復工未果，乃於
    95 年2月27日發函終止系爭工程契約，則尚和興公司既未完
    成系爭工程，其對於上訴人之工程款債權即無從存在；縱認
    有工程款債權存在，惟上訴人因尚和興公司未履行系爭工程
    契約而受有損害，二者互相扣抵後，尚和興公司對於上訴人
    仍無任何債權餘額可供請求等語。經查：
  1.被上訴人主張上訴人收受執行法院扣押命令時，尚和興公司
    對於上訴人尚有未領取之工程款債權 133萬6900存在之情，
    無非以上訴人95年4月4日桃警後字第0950048150號函覆執行
    法院之函文記載：「尚和興於本工程已施作尚可領取款項預
    計為新台幣125萬7775元」，及上訴人於95年6月13日答辯狀
    自承：「尚和興實業有限公司已施工部分，經結算其金額為
    新台幣252萬4858元，已領取之工程款為新台幣 125萬482元
    (實發118萬7958元，保留6萬2524元)，另剩餘部分其金額為
    新台幣 133萬6900元」，暨該答辯狀檢附之上訴人內部簽呈
    記載：「 (尚和興公司)剩餘可領工程款計新台幣133萬6900
    元整」等語為據。惟查：
    (1)上訴人於95年2月 7日收受執行法院扣押命令後，以95年4
      月 4日桃警後字第0950048150號函覆執行法院稱：「有關
      貴處函請本局對警政第二大樓水電承包廠商尚和興實業有
      限公司執行命令扣押乙案，覆如說明，請查照」，並於該
      函文說明欄三記載：「本工程因尚和興實業有限公司片面
      終止契約造成本局損失，目前由建築師結算中，尚和興於
      本工程已施作尚可領取款項預計為新台幣 125萬7775元，
      該工程款將優先用於本工程損失，已無餘額，不足部分將
      再向尚和興實業有限公司求償」等語  (見原審卷第11頁)
      。足證上訴人上開函文之真意，係表明尚和興公司對於上
      訴人並無剩餘債權可供執行法院扣押，而有聲明異議之用
      意甚明。被上訴人斷章取義，據以主張上訴人於收受上開
      扣押命令時，尚和興公司對於上訴人尚有已施作而未領取
      之工程款債權125萬7775元存在云云，顯無可取。
    (2)上訴人因尚和興公司終止系爭工程契約，為辦理其已施作
      部分之結算，而於簽呈載明：「．．．二尚和興實業有限
      公司已施作工程部分，經本局服務建築師事務所清算，可
      領金額共計新台幣252萬4858元整 (詳清算詳細表)，扣除
      第1期已領款項新台幣118萬7958元整，剩餘可領工程款計
      新台幣 133萬6900元整。三由於該公司片面解約造成本局
      相關金額損失，實際求償款項俟水電工程重新完成發包後
      ，再行計算，其剩餘可領工程款項將優先扣除後用於本案
      工程損失」等語 (見原審卷第62至63頁) 。可證上開簽呈
      所謂「尚和興公司剩餘可領工程款新台幣 133萬6900元」
      ，係在尚和興公司停工後，為結算其已施作工程之金額，
      以便與其造成之損害扣抵所為之清算結果，並非尚和興公
      司依系爭工程契約約定之估驗程序而得請求之估驗付款，
      自不能與尚和興公司造成之損害切割，而單獨認係尚和興
      公司得向上訴人領取之工程款債權。
    (3)至上訴人檢附上開簽呈而於95年 6月13日提出之答辯狀稱
      ：尚和興公司剩餘部分之金額固為 133萬6900元，惟上訴
      人因尚和興公司停止施作，而就水電部分之管線緊急發包
      ，支出費用 168萬元，且就尚和興公司未完成部分重新招
      標，其中一部分以7166萬6793元公開招標，另一部分以74
      5 萬元計算之資訊設備部分因經費不足，暫時無法招標，
      故尚和興公司停工造成上訴人之損失高達 887萬9275元，
      上訴人得由履約保證金及工程款扣抵，故尚和興公司依承
      攬契約對於上訴人並無債權存在等語 (見原審卷第60至61
      頁) ，係在進一步強調尚和興公司已施作而未領取之工程
      款雖有 133萬6900元，惟其擅自停工造成上訴人之損失高
      達887萬9275元 (實際上應為880萬7958元，詳後述) ，二
      者抵扣後，尚和興公司對於上訴人已無債權之事實，要難
      謂上訴人有於上開答辯狀自承尚和興公司尚可向上訴人領
      取工程款 133萬6900元之情事。則被上訴人依據上開簽呈
      、答辯狀而主張尚和興公司對於上訴人尚有未領取之工程
      款債權133萬6900元存在云云，亦無可採。
  2.又查，系爭工程契約關於工程款之給付條件，固於第五條第
    (一)項下約定：「1.估驗款：(1)契約自開工日起，每三十日估
    驗計價撥付估驗款一次。估驗時應由廠商提出估驗明細單，
    機關至遲應於五日內完成審核程序，並於接到廠商提出請款
    單據後五日內付款」，以致尚和興公司不待全部工程完工，
    即得就其施作部分請求上訴人估驗付款；惟系爭工程契約第
    五條第(三)項亦約定：「廠商履約有逾期違約金、損害賠償、
    採購標的損壞或短缺、不實行為、未完全履約、不符契約規
    定、溢領價金或減少履約事項等情形時，機關得自應付價金
    中扣抵；其有不足者，得通知廠商給付或自保證金扣抵」等
    語，可知尚和興公司履約而有應負損害賠償責任時，上訴人
    得自應付工程款中扣抵，倘有不足，仍得請求尚和興公司給
    付或自保證金扣抵甚明。上訴人主張尚和興公司擅自停工，
    並以95年 2月10日尚字第0950210000號函文片面終止契約，
    經上訴人於95年2月15日發函要求其復工未果，乃於95年2月
    27日發函終止系爭工程契約等情，業據上訴人提出桃園府 (
    21支)郵局第269號、第357號存證信函2件為證 (見原審卷第
    41頁、第42頁) ，並為被上訴人所不爭執，堪信為實在，可
    證尚和興公司確有不履行系爭工程契約之情事。則依上開付
    款條件約定，上訴人因尚和興公司不履行契約而受有損害時
    ，即得自其應付工程款中扣抵，自不待言。
  3.上訴人於系爭工程契約終止後，就系爭工程中尚和興公司未
    完成之水電管線部分以 168萬元緊急發包，其餘未完成部分
    重新公開招標，其中水電工程部分之公開招標金額為7166萬
    6793元，由訴外人塑品實業股份有限公司以7165萬8000元得
    標；另外資訊設備工程費用 745萬元部分則因經費不足，暫
    時無法公開招標等情，有重新發包 168萬元、7166萬元之水
    電工程預算書各1份、決標公告1件附卷可佐（見原審卷第64
    至69頁、第70至102頁、第114頁），並經證人即系爭工程負
    責之建築師事務所員工盧鈺於原審到庭結證屬實（見原審
    卷第123至124頁），則上訴人因系爭工程契約終止所增加之
    費用高達880萬7958元（計算式：尚和興公司原承攬金額000
    00000－重新發包之金額00000000－重新發包之金額0000000
    －尚和興公司已領取之工程款0000000－ 未發包之預定資訊
    工程金額0000000＝–0000000）。縱令被上訴人主張尚和興
    公司向上訴人承攬者為水電部分之工程，不包含上述745 萬
    元資訊設備發包費用之情為可採，而上訴人因尚和興公司不
    履行系爭工程契約致增加之費用亦達 135萬7958元，此即為
    上訴人因尚和興公司不履行系爭工程契約所受之損害，依系
    爭工程契約付款條件之約定，上訴人自得由其應付工程款13
    3萬6900元 中扣抵。是上訴人抗辯扣抵結果，尚和興公司對
    於上訴人已無工程款餘額可供領取之情，即屬有據。
  (三)關於尚和興公司原有對上訴人之保留款 6萬2524元（即估驗
    款125萬482元之5%）及履約保證金 370萬元之債權部分，依
    系爭工程契約第五條第(一)項1.估驗款(2)約定：「估驗以完成
    施工者為限。該項估驗款每期均應扣除百分之五作為保留款
    ，並於工程完成，機關驗收合格，廠商繳納保固保證金後，
    於三十日（由機關於招標時載明）內一次無息結付尾款．．
    ．」，及第十四條第(一)項、第(三)項約定：「履約保證金於工
    程進度達契約價金百分之二十五、百分之五十、百分之七十
    五及驗收合格後，各發還百分之二十五．．．」、「廠商所
    繳納之履約保證金及其孳息得部分或全部不予發還之情形：
    ．．．4.因可歸責於廠商之事由，致部分終止或解除契約者
    ，依該部分所占契約金額比率計算之保證金；全部終止或解
    除契約者，全部保證金。．．．9.其他因可歸責於廠商之事
    由，致機關遭受損害，其應由廠商賠償而未賠償者，與應賠
    償金額相等之保證金。」等語，可知尚和興公司得請求上訴
    人返還保留款之條件為「工程完成，驗收合格，繳納保固保
    證金」；而返還履約保證金之條件則為工程進度須達一定程
    度，倘有上述第十四條第(三)項約定之消極事由發生，即不予
    發還履約保證金。查尚和興公司擅自停工，並以95年 2月10
    日尚字第0950210000號函文終止契約，經上訴人於95年 2月
    15日發函要求其復工未果，於95年 2月27日發函終止系爭工
    程契約後，已將尚和興公司原先承攬而未施作之工程另行發
    包等情，業如前述，則尚和興公司對於上訴人之前述保留款
    及履約保證金返還債權，已因條件確定不能成就而告喪失，
    自無此部分債權可供扣押。
  (四)被上訴人雖主張：執行法院核發之扣押命令於95年2月7日送
    達上訴人後，尚和興公司始於同年 2月11日停止施工，經上
    訴人發函請求其復工未果，上訴人於95年 2月27日終止契約
    ，故上訴人主張因尚和興公司不履行契約致其就未施作工程
    另行發包所受之損害，均於上開扣押命令送達後所發生，依
    民法第 340條規定，上訴人不得就其所主張之損害賠償債權
    與受扣押權權而為抵銷等語。惟上訴人抗辯其並非主張民法
    所規定之抵銷，而是尚和興公司依據系爭工程契約之約定，
    對於上訴人本無債權可供請求等語。經查：
  1.按民法第 340條規定：「受債權扣押命令之第三債務人，於
    扣押後，始對其債權人取得債權者，不得以其所取得之債權
    與受扣押之債權為抵銷」之立法意旨，係在防止第三債務人
    對於執行程序中之債務人 (第三債務人之債權人) ，隨時創
    新債權，利用抵銷制度消滅經扣押之債權，使法院之扣押命
    令失其效力。參照前揭最高法院94年度台上字第1304號裁判
    要旨，可知當事人預先約定承攬報酬按工作完成之程度分期
    估驗給付，並約定承攬人有損害賠償或其他債務不履行之情
    形發生時，定作人得自應付報酬中扣抵其因此所生之損害者
    ，則就已發生而未給付之報酬債權即屬附有解除條件之債權
    ，於上開約定事由發生，就應扣抵部分之報酬債權，因條件
    成就而當然歸於消滅，自無待定作人另為抵銷之意思表示。
    縱令該報酬債權於解除條件成就前，已經承攬人之債權人扣
    押，亦不影響解除條件成就之效果，定作人仍得執以對抗執
    行債權人，而與民法第340條規定之立法意旨無違。
  2.查系爭工程契約第五條第(三)項已預先約定：「廠商履約有逾
    期違約金、損害賠償、採購標的損壞或短缺、不實行為、未
    完全履約、不符契約規定、溢領價金或減少履約事項等情形
    時，機關得自應付價金中扣抵；其有不足者，得通知廠商給
    付或自保證金扣抵」，即屬就尚和興公司對於上訴人未領取
    之報酬債權附加解除條件，於發生損害賠償或不履行契約之
    情形時，就應扣抵部分之報酬債權即因解除條件成就而當然
    歸於消滅，不待抵銷之意思表示。因此，上訴人收受執行法
    院核發之扣押命令時，尚和興公司固有已施作而未領取之工
    程款 133萬6900元，惟因尚和興公司不履行契約，導致上訴
    人受有 135萬7958元以上之損害，即屬解除條件成就，二者
    扣抵結果，尚和興公司對於上訴人即無剩餘債權可供請求。
    從而，上訴人抗辯尚和興公司對於上訴人已無債權存在，係
    依據系爭工程契約之約定，並非民法規定之一般債權抵銷，
    即屬有據。被上訴人主張上訴人將其所主張之損害賠償債權
    與受扣押債權抵銷，係違反民法第 340條規定云云，洵無可
    取。
五、綜上所述，上訴人抗辯尚和興公司對其已無債權存在，自屬
    可信，被上訴人主張尚和興公司對於上訴人尚有未領取之工
    程款債權 133萬6900元，為不足採。從而，被上訴人依強制
    執行法第 120條規定，起訴請求確認尚和興公司對上訴人之
    債權在 125萬7775元之範圍內存在，為無理由，不應准許。
    原審為被上訴人勝訴之判決，即有未洽。上訴意旨指摘原判
    決不當，求予廢棄改判，為有理由。自應由本院予以廢棄改
    判，如主文第二項所示。
六、本件為判決基礎之事證已臻明確，本院經逐一審酌兩造歷審
    所提其餘攻擊、防禦方法及援用之證據，均與前開論斷結果
    無礙，爰不再一一論述，併此敘明。
七、據上論結，本件上訴為有理由，依民事訴訟法第 450條、第
    78條，判決如主文。
中　　華　　民　　國　　96　　年　　1 　　月　　23　　日
                    民事第十庭
                        審判長法　官  阮富枝
                              法  官  陳財旺
                              法  官  吳麗惠
正本係照原本作成。
兩造均不得上訴。
中　　華　　民　　國　　96　　年　　1 　　月　　24　　日
                              書記官  陶美玲
